臺灣彰化地方法院民事判決　94年度訴字第266號
原　　　告　乙○○
　　　　　　丙○○
共　　　同
訴訟代理人　陳政麟律師
複代理人　　潘欣欣律師
被　　　告　甲○○
訴訟代理人　陳榮昌律師
上列當事人間請求返還租賃物事件，經本院於民國 94 年 5 月
11日言詞辯論終結，判決如下：
    主      文
被告應將坐落彰化縣二水鄉○○段一二二之五地號土地如附圖所
示Ｂ部分土地上之地上物拆除及貨櫃群、物品搬離，並將該Ｂ部
分土地返還原告。
訴訟費用由被告負擔。
本判決第一項於原告以新臺幣肆拾壹萬元為被告供擔保後得假執
行。但被告如於物之交付前，以新臺幣壹佰貳拾參萬元為原告預
供擔保後，得免為假執行。
    事實及理由
一、原告起訴主張：坐落彰化縣二水鄉○○段122-5地號土地（
    下稱系爭122-5地號土地）原為陳達所有，其生前將系爭122
    -5地號土地如附圖所示Ａ部分土地分給陳和尚耕作；Ｂ部分
    （面積2612平方公尺）及Ｃ部分（面積1240平方公尺）土地
    （下稱系爭Ｂ、Ｃ部分土地）則分給陳振風（即原告丙○○
    之公公）及原告乙○○耕作。嗣因陳和尚之繼承人分得土地
    較少而不願辦理繼承登記，系爭122-5地號土地迄今仍登記
    在陳達名下。又陳振風死後，原告乙○○及陳龍溪（即原告
    丙○○之夫）於民國８１年１２月２８日將系爭Ｂ、Ｃ部分
    土地出租予訴外人施奕中，作為洋菇寮及相關菇類之生產繁
    殖之用，約定租期自８２年１月１日起至８６年１２月３１
    日止，共計５年，而期間則由被告與訴外人施奕中、張炳章
    、李新富共同投資經營，惟於８６年間，僅剩被告單獨經營
    。嗣陳龍溪死亡，原告二人於８７年１月４日又與被告訂立
    土地租賃契約（下稱系爭租約），將系爭Ｂ、Ｃ部分土地出
    租予被告續作為洋菇寮及相關菇類之生產繁殖之用，並約定
    租期自８７年１月１日起至８７年１２月３１日止，共計１
    年；因被告係於系爭Ｂ、Ｃ部分土地上堆放貨櫃屋，且於其
    內以溫控方式生產洋菇，並非直接施人工於土地上，則兩造
    間之租賃關係當非耕地租賃關係甚明；又以非耕地之土地為
    租賃物之租賃，其未定期限者，除應依習慣先期通知外，當
    事人得隨時終止契約，查系爭租約於期限屆至時，原告已收
    回系爭Ｃ部分土地，而系爭Ｂ部分土地縱認其為未定期限之
    租賃，原告亦於９３年６月２５日以郵局存證信函通知被告
    於９３年１２月３０日終止契約，另於９４年３月２日復以
    存證信函通知被告限於９４年３月３１日前搬離並恢復原狀
    ，詎被告均置之不理，爰提起本訴等語。並聲明：如主文第
    一項所示，及願供擔保請准宣告假執行。
二、被告則以：被告於８２年１月１日向原告承租系爭Ｂ、Ｃ部
    分土地投入生產食用菇類，並於８３年間以彰化縣二水鄉農
    會學員名義，參加台灣省農業試驗所８３年度農村青年專業
    訓練菇類栽培班，並以所受菇類生產方法種植菇類，且菇類
    無法直接在土地上種植生產，自始即係在農地上蓋建菇舍，
    以木屑包方式栽培，且需以人工科技控制生產方法，使品質
    達到最佳狀況，並確保生產之安定；生產後又因菇類不耐貯
    運，政府引進適合本省生產條件之自動化生產機械，因不需
    任何設施或易於生產之菇類，政府本不輔導，而被告之栽培
    方式，均係政府宣傳輔導之生產方法，難謂非在農地上栽培
    耕作農作物。又關於農業之經營方式，依前台灣省政府農林
    廳之劃分，在農地上耕作，有土地利用型及設施利用型，而
    關於養菌園則屬於設施利用型，被告養菇園之栽培方法亦為
    在農地上設施利用型，故應認係農地耕作；又查，兩造間於
    ８２年及８７年先後訂立「土地租賃契約書」均約定「租金
    每年為五百台斤稻穀（依農業收購價折算支付）」、「該租
    賃地除作洋菇寮及相關菇類之生產繁殖外，不得變更其他用
    途」，顯見兩造係以農地租賃之合意成立租約，亦見機器方
    式溫控菇類，係農業耕作方式；又觀契約既約定「作洋菇寮
    及相關菇類之生產繁殖」，則被告於租賃土地上建築菇菌寮
    舍等非可移動性之貨櫃屋，生產菇菌本係兩造共識，此係租
    地建屋之租賃契約無訛，縱以原告所謂不定期租賃論之，而
    菇寮生產設備為RC造，鋼架造房屋，加以農機設備、器具設
    備、及另冷氣機、搬運輸送機械，自有土地法第１０３條關
    於不定期限基地租賃收回之限制規定之適用，原告不得依民
    法規定終止；被告於系爭Ｂ部分土地上設置有貨櫃群鐵架造
    菌舍１８棟，且承租至今投資近千萬元，如原告得任意予以
    終止，將有違誠信原則，是原告之訴為無理由等語。並聲明
    ：(一)原告之訴及假執行之聲請均駁回。(二)如受不利之判決，
    願供擔保，聲請免為假執行。
三、原告主張兩造於８７年１月４日定有系爭租約，將系爭Ｂ部
    分土地出租予被告作為洋菇寮及相關菇類之生產繁殖之用，
    並約定租期自８７年１月１日起至８７年１２月３１日止，
    共計１年，及被告於系爭Ｂ部分土地上堆放貨櫃屋，且於其
    內以溫控栽培方式生產洋菇，且系爭租約於期限屆至時，原
    告亦於９３年６月２５日以郵局存證信函通知被告於９３年
    １２月３０日終止契約，另於９４年３月２日復以存證信函
    通知被告限於９４年３月３１日前搬離並恢復原狀等情，為
    被告所不爭執，復有原告提出之租賃契約書影本二件、照片
    三張、存證信函二件等在卷可憑，應堪認為真實。原告可否
    以租期屆至為由，請求返還土地，爭點即在於本件土地租賃
    ，是否屬「耕地租賃」抑或「租地建屋」？而受相關收回限
    制規定之拘束。
四、按以自任耕作為目的，約定支付地租，使用他人之農地者，
    為耕地租用，土地法第一百零六條定有明文。次按，「耕地
    之租佃，依本條例之規定；本條例未規定者，依土地法及其
    他法律規定。」，此耕地三七五減租條例第一條亦定有明文
    。又稱耕地租賃，係以支付地租而耕作他人之農地為要件，
    所謂耕作，指目的在定期（按季、按年）收獲而施人工於他
    人之土地以栽培農作物而言，（參照司法院院字第７３８號
    解釋，及最高法院６３年台上字第１２１８號判例）；且其
    租用目的除漁牧外，係指種植稻麥、甘蔗、蕃薯、茶、桑等
    一般農作物於土地而言。因此，所稱「施人工於他人土地」
    ，係指直接利用土地耕作者而言。「耕地租賃」於法制上特
    與承租人有別於一般租賃之保護，應係在承租人直接於地上
    耕作，其作物與土地相結合，不能將作物搬遷離土地而生存
    ，且耕作易受氣候等自然環境因素所影響，增加收益之不確
    定性，故有別於一般租賃而加以保護。查系爭Ｂ部分土地上
    放貨櫃屋，而被告在貨櫃屋內以機器溫控方式栽培洋菇，並
    非將洋菇直接栽種在系爭土地上，已為兩造所不爭執，既被
    告非直接利用土地耕作，則與首揭之說明即有未合，尚難與
    一般耕地租賃同視，系爭土地即非耕地三七五減租條例所稱
    之耕地，應無該條例之適用。
五、又租用建築房屋之基地，土地法第一百零三條固定有出租人
    收回限制之規定，此實乃鑑於房屋有相當之價值，且房屋無
    法脫離基地而存在，一但出租人任意收回，則承租人必然面
    臨房屋拆除或承租人放棄房屋之命運，不但使承租人蒙受重
    大損失，亦有害於社會經濟，故「租地建屋」之情形，土地
    法特加保護承租人。本件系爭土地上搭建有未定著於土地上
    ，以鐵架及合板所簡易搭造之建物作為辦公室、涼棚架，及
    空地置放貨櫃屋，而在貨櫃屋內栽培洋菇，有照片附卷可參
    ，且為兩造所不爭執，查鐵架、合板造之建物、涼棚架其結
    構簡單、且未著於土地上，價值難與一般房屋相比，又貨櫃
    屋尚同非定著於土地、原與基地分離，是本件與「租地建屋
    」之性質應非相同。
六、再按，以非耕地或非供建築房屋之土地為租賃物之租賃，其
    終止契約，土地法及其他特別法並未就此設有特別規定，依
    特別法無規定者，適用普通法之原則，應仍適用民法關於租
    賃之規定，其未定期限者，除應依習慣先期通知外，各當事
    人得隨時終止契約；綜上，本件既非「耕地租賃」、「租地
    建屋」，原告復已終止租約、催告被告返還土地，則其請求
    被告將系爭122-5地號土地如附圖所示Ｂ部分土地上之地上
    物拆除及貨櫃群、物品搬離，並將該Ｂ部分土地返還原告，
    為有理由，應予准許。
九、原告及被告分別陳明願供擔保，聲請宣告假執行或免為假執
    行，經核合於法律規定，爰分別酌定相當擔保金額准許之。
    本件事證已臻明確，兩造其餘主張陳述及所提之證據，均與
    本院上開論斷無涉或無違，爰不予贅述，併此敘明。
十、訴訟費用負擔之依據：民事訴訟法第七十八條。
中　　華　　民　　國　  94 　年　　6　　月　　1　　日
                  　　　　民事第一庭
                   　　　　法   　官　吳俊螢
以上正本係照原本作成。
如對判決上訴，應於判決送達後20日內向本院提出上訴狀。
中　　華　　民　　國　　94　　年 　6　　月　　3　　日
                      　　　  書記官　林文斌
